【裁判字號】    90,上易,2296
【裁判日期】    901213
【裁判案由】    妨害自由
【裁判全文】
臺灣高等法院刑事判決                            九十年度上易字第二二九六號
    上  訴  人  臺灣基隆地方法院檢察署檢察官
    被      告  丙○○
                丁○○
                乙○○
                己○○
右上訴人因被告妨害自由案件，不服台灣基隆地方法院八十九年度易字第三四六號中
華民國九十年四月十二日第一審判決（起訴案號台灣基隆地方法院檢察署八十八年度
偵字第六五八二號、八十九年度偵字第０００五號、八十九年度偵字第一七六六號）
提起上訴，本院判決如左：
    主  文
上訴駁回。
    事  實
一、丁○○、辛○○、庚○、戊○○等人均為基隆市海洋大學世界社區住戶，於八十
    八年九月一日該社區改選第四屆管理委員會委員前後，丁○○與辛○○、庚○、
    戊○○等住戶因就社區事務意見不合而互有嫌隙，丁○○竟基於恐嚇之概括犯意
    ，連續為左列行為：
(一)八十七年十二月間某次管理委員會會議中，因辛○○對於更換頂樓防火門工程款
    提出質疑，且反對用社區基金支付該筆款項，丁○○於會議後在社區中庭用手指
    著辛○○的頭，恫稱：「你在反對個什麼勁，你是活得不耐煩嗎？你都是在社區
    內走動，你給我注意點」等語，致辛○○聞後心生恐懼。
(二)該社區八十七年中秋節晚會費用，經管理委員會決議之費用為新台幣（下同）三
    萬五千元，但丙○○竟擅自花費十六餘萬，辛○○提出質疑，丁○○竟於晚會後
    在社區中庭，恐嚇：「你要找死，多管閒事」，致辛○○心生恐懼。
(三)八十八年三月間，辛○○對社區另聘會計一事提出質疑，丁○○欲出面協調而前
    往辛○○住處（即基隆市○○區○○街三四四號十二樓），因敲門未獲回應，竟
    當場用腳猛踢大門，並咆哮：「怎麼不敢出來，只會作龜兒子，再不出來，就放
    火燒你家」等語恐嚇，致辛○○經同居人轉知上情後，心生畏懼而不敢回家。
(四)八十八年八月二十九日社區管理委員會議後約二十三時許，丁○○在社區中庭對
    未當選之辛○○，恫以：「怎麼樣，沒選上委員，你以後小心點」等語，致辛○○心生恐懼。
(五)因住戶戊○○、庚○於管理委員會議中質疑頂樓防火門招商比價過程，丁○○遂
    於八十八年農曆過年前後至戊○○住處，恐嚇：「要對付你不用我，叫我老子對
    付你就綽綽有餘」；並打電話至庚○住處，恐嚇：「小心一點，開會不要亂講話
    等語」，分別致渠二人心生恐懼。
二、案經被害人辛○○、庚○、戊○○告訴，及基隆市警察局報請臺灣基隆地方法院
    檢察署檢察官偵查起訴。
    理  由
壹、被告丁○○部分
一、訊據被告丁○○矢口否認上開犯行，辯稱：伊並未在辛○○家的門口罵人，也沒
    有猛踢辛○○家大門；八十八年八月二十九日唱票到晚上十點多，之後伊和四位
    刑事人員離開，並未恐嚇辛○○；伊也沒有打電話給戊○○、庚○云云。惟查，
    被告丁○○與被害人辛○○、戊○○、庚○間，如何因社區事務意見不合，被告
    乃先後以前開言語恐嚇被害人之犯行，業據告訴人辛○○、戊○○、庚○於偵查
    、審理中，指訴甚詳（見警卷第二十至五十、七十二至七十四頁，八十九年偵字
    第五號卷第三十一、三十二、七十四、七十六頁，八十八年偵字第六五八二號卷
    第一一一、一一三、一三一頁；原審卷第四十一至四十三、六十四、一二二頁；
    本院九十年十月二十二日訊問筆錄）。核與證人即該社區前任財務委員曹成美，
    到院證稱：告訴人辛○○為「海洋大學世界社區」第三屆管理委員會設備委員，
    並於八十七年十二月召開之社區委員會中，質詢該社區防火門工程支出一事，因
    而與該社區副主任委員即被告丁○○發生言語爭執，當時二人講話很大聲等語（
    見原審卷第一九四頁，九十年三月二十九日訊問筆錄），證人即該社區會計陳麗
    珍，到院具結證稱：「李（指被告丁○○）就帶我去辛○○住的那一棟，李叫陳
    開門並說陳欠罵」、「我有聽到幾聲撞擊聲（好像關鐵門的聲音）．．．」等語
    （見原審卷第一三八頁，九十年三月一日訊問筆錄），證人即辛○○之同居人蔡
    贊珍，到院證稱：「．．．那天辛○○不在，我看是丁○○就沒有開門，他在門
    口罵三字經，並用腳踢大門，因門有被踢的痕跡（沒有凹下去），李在門外一直
    罵三字經及龜兒子，你再不出來就放火燒房子，大約幾分鐘後李才離開」等語（
    見原審卷第一三九、一四○頁，九十年三月一日訊問筆錄），證人即該社區管理
    公司負責人于鴻遠，具結證稱：「（問：門有痕跡？）只有鞋印，鞋印不太容易
    擦去．．．隔天我又再去，那時辛○○、庚○、盧主任、周小姐、丙○○、丁○○都在，那天由我作東請大家吃飯，希望這件事做個和解，大事化小，小事化無
    。」、「（問：丁○○有無承認鞋印是他做的？）鞋印是他做的應該是確定的事
    ，如他否認就不會和我去聚餐，丁○○也知道我的目的．．．」等語（見原審卷
    第一四二頁，九十年三月一日訊問筆錄），證人即里長林達欽證述：「據辛○○
    事後報案，八斗子派出所員警連同我本人至他家大門查看，確實有被人踢之痕跡
    ．．．」等語（見警卷第五十六頁，八十八年十月一日警訊筆錄），及被告丁○○初於警察偵訊時，對於因住戶戊○○於管理委員會議中質疑頂樓防火門招商比
    價過程，以「要對付你不用我，叫我老子對付你就綽綽有餘」等語，恐嚇戊○○
    一節，亦自承：因告訴人戊○○在管委會中指摘伊，伊在會後有打電話給戊○○
    等語不諱（見警卷第十四頁，八十八年十月二十六日警訊筆錄），互核告訴人與
    證人所述尚相符合。參以證人即該社區前任財務委員曹成美，於警訊時證稱：「
    會議中丁○○均會仗著丙○○關係而辱罵與會之人」等語（見警卷第六十一頁，
    八十八年十月四日警訊筆錄），堪認告訴人辛○○、庚○及戊○○等三人受被告
    丁○○之言語恐嚇，而足以致心生恐懼無疑。是以告訴人之指訴並非無憑。至被
    告丁○○在原審調查中，辯稱：並無至告訴人辛○○住處踢門並出言恐嚇，並改
    稱未曾於委員會後打電話給告訴人戊○○云云（見原審卷第四十、四十一頁），
    查與其初於警訊時自承曾打電話給戊○○等語顯有出入，並與前揭證人所證不合
    ，顯係事後推卸之詞，不足採信。至被告丁○○庭呈該社區住戶聯署書一份（見
    原審卷第七十三至八十二頁），內容略以指摘告訴人辛○○之種種不當行為，惟
    上開內容縱令屬實，與本案被告丁○○之犯行認定，亦不相涉，況核該連署書之
    性質，為證人以書面代到庭之審判外陳述，當無證據能力，自不得據為有利於被
    告之依據。以上所述，告訴人之指訴堪信為真實，被告所辯，委不足採，本件事
    證明確，被告犯行洵堪認定，應依法論科。
二、核被告丁○○所為，係犯刑法第三百零五條之恐嚇危害安全罪，其先後多次犯行
    ，時間緊接，所犯罪名與構成要件相同，顯係基於概括犯意而為，應依連續犯規
    定論以一罪，並加重其刑。公訴意旨認被告丁○○與共同被告丙○○、乙○○、
    己○○就前揭犯行，有犯意聯絡及行為分擔，應論以共同正犯，惟被告等均堅詞
    否認前揭犯行，復查無積極證據足認渠等間確有犯意聯絡及行為分擔（詳後述）
    ，是公訴意旨，容有未洽，併予敘明。原審引用刑法第五十六條、第三百零五條
    ，並審酌被告丁○○係因處理社區公共事務而犯罪，手段雖不足取，但動機尚非
    不良、並其犯罪所生危害輕微，及犯罪後之態度尚稱良好等一切情狀，論處被告
    丁○○連續以加害生命、身體、自由之事，恐嚇他人致生危害於安全罪，量處拘
    役伍拾玖日，並諭知易科罰金之折算標準。經核其認事、用法及量刑均無不合，
    檢察官上訴指摘原審量刑過輕為無理由，應予駁回。
三、公訴意旨另以：被告丁○○與共同被告丙○○、乙○○、己○○間基於共同之犯
    意聯絡及行為分擔，而涉有如左列之共同恐嚇危害安全罪之犯行：
(一)八十八年九月二十八日，丙○○恐嚇社區住戶甲○○，如不繳管理費，就不准坐
    電梯，否則要打斷他的腿，致甲○○心生恐懼。
(二)八十八年八月二十九日，管理委員改選開票時，乙○○為阻止辛○○監察開票過
    程，乃恐嚇「如再干涉開票過程，就給你死」，致辛○○心生恐懼。
(三)己○○未取得律師資格，卻對社區其他住戶自稱律師，並為社區住戶做法律諮詢
    等業務。辛○○心生不滿而向律師公會檢舉，己○○竟於八十八年間要庚○轉告
    辛○○：「小心一點，若我在此地當不成律師而搬到他處，也會讓小弟住在此地
    ，要讓辛○○好看。」致辛○○心生畏懼云云。惟查，上開犯行既無從證明如後
    詳述，則無從對被告丁○○論以上開犯行之共同正犯，惟公訴意旨既認此部分之
    犯行與被告丁○○前開論罪科刑部分有連續犯之裁判上一罪關係，原審爰不另為
    無罪之諭知，經核並無違誤，此有關係部分之上訴，亦應併駁回，附此敘明。
貳、被告丙○○、乙○○、己○○部分
一、公訴意旨以：被告丙○○、己○○、丁○○及告訴人辛○○等人均為基隆市海洋
    大學世界社區住戶，被告乙○○為丙○○之子，丙○○曾擔任該社區前任管理委
    員會主任委員，於八十八年九月一日改選第四屆管理委員前後，與住戶辛○○、
    庚○等住戶意見不合而互有嫌隙，被告丙○○、邱復辰、乙○○等三人與被告丁○○竟基於概括之犯意聯絡，而連續為左列犯行，因認被告丙○○、乙○○、邱
    復辰等三人涉有刑法第三百零五條之共同恐嚇危害安全罪嫌：
(一)八十七年十二月間某次管理委員會會議中，因辛○○對於更換頂樓防火門工程款
    提出質疑，且反對用社區基金支付該筆款項，丁○○於會議後在社區中庭用手指
    著辛○○的頭恫稱「你在反對個什麼勁，你是活得不耐煩嗎？你都是在社區內走
    動，你給我注意點」等語，致辛○○聞後心生恐懼。
(二)該社區八十七年中秋節晚會費用，經管理委員會決議之費用為新台幣（下同）三
    萬五千元，但丙○○竟擅自花費十六餘萬，辛○○提出質疑，丁○○竟於晚會後
    在社區中庭恐嚇「你要找死，多管閒事」，致辛○○心生恐懼。
(三)八十八年三月間，辛○○對社區另聘會計一事提出質疑，丁○○欲出面協調而前
    往辛○○住處（即基隆市○○區○○街三四四號十二樓），因敲門未獲回應，竟
    當場用腳猛踢大門，並咆哮「怎麼不敢出來，只會作龜兒子，再不出來，就放火
    燒你家」等語恐嚇，致辛○○經同居人轉知上情後，心生畏懼而不敢回家。
(四)八十八年八月二十九日社區管理委員會議後約二十三時許，丁○○在社區中庭對
    未當選之辛○○恫以「怎麼樣，沒選上委員，你以後小心點」等語，致辛○○心
    生恐懼。
(五)因住戶戊○○、庚○於管理委員會議中質疑頂樓防火門招商比價過程，丁○○遂
    於八十八年農曆過年前後至戊○○住處，恐嚇「要對付你不用我，叫我老子對付
    你就綽綽有餘」；並打電話至庚○住處，恐嚇「小心一點，開會不要亂講話等語
    」，分別致渠二人心生恐懼。
(六)八十八年九月二十八日，丙○○恐嚇社區住戶甲○○，如不繳管理費，就不准坐
    電梯，否則要打斷他的腿，致甲○○心生恐懼。
(七)八十八年八月二十九日，管理委員改選開票時，乙○○為阻止辛○○監察開票過
    程，乃恐嚇「如再干涉開票過程，就給你死」，致辛○○心生恐懼。
(八)己○○未取得律師資格，卻對社區其他住戶自稱律師，並為社區住戶做法律諮詢
    等業務。辛○○心生不滿而向律師公會檢舉，己○○竟於八十八年間要庚○轉告
    辛○○：「小心一點，若我在此地當不成律師而搬到他處，也會讓小弟住在此地
    ，要讓辛○○好看。」致辛○○心生畏懼。
二、本案公訴人認被告丙○○、乙○○、己○○等三人涉有右揭犯罪，無非以告訴人
    指述綦詳，並經證人林達欽、于鴻遠結證屬實（見八十九年偵字第五號卷第三十
    一、五十頁），即證人陳美金、張榮明、張碧玉證稱：住戶有感受到丙○○父子
    為黑道等語（同前卷第八十頁），為主要之論據。訊據被告丙○○等三人，均堅
    決否認有何恐嚇危害安全之犯行。被告丙○○辯稱：甲○○不是要告伊，伊並未
    恐嚇她。被告乙○○辯稱：開票當天伊只是到會場向丙○○拿鑰匙，拿到後就走
    了，伊並未與辛○○說話。被告邱復辰則辯稱：伊並未對辛○○恐嚇，告訴人指
    訴之案發時間有矛盾等語。
三、按犯罪事實應依證據認定之，無證據不得推定其犯罪事實。又不能證明被告犯罪
    者，應諭知無罪之判決，刑事訴訟法第一百五十四條、第三百零一條第一項分別
    定有明文。次按，告訴人之告訴，係以使被告受刑事訴追為目的，是其陳述是否
    與事實相符，仍應調查其他證據以資審認，最高法院五十二年臺上字第一三００
    號著有判例可資參照。經查：
(一)前揭公訴意旨(一)至(五)之事實：
    (一)至(五)所示之犯行係被告丁○○單獨所為，已如前述，且起訴書中事實欄亦
    係記載為被告丁○○所為，實難僅憑被告丙○○、乙○○、己○○及丁○○等四
    人均與告訴人辛○○、庚○及戊○○等三人，因社區事務意見不合互有嫌隙，遽
    以被告等三人與被告丁○○間就此部分之犯行有犯意聯絡，並認被告乙○○、丙○○、己○○均為事實欄 (一)至 (五)所示犯行之共同正犯，公訴人復未舉出任
    何證據證明渠四人間確有犯意聯絡及行為分擔。此外，復查無其他積極證據足認
    被告間就上開犯行有何犯意聯絡、行為分擔，是就前揭公訴意旨 (一)至 (五)所
    示之犯行，無從證明被告丙○○、乙○○、己○○等三人犯罪。
(二)前揭公訴意旨(六)、(七)之事實：
    公訴人認被告丙○○、乙○○、己○○等三人涉有前揭公訴意旨 (六)、(七)之
    犯行，除分別依據告訴人辛○○及被害人甲○○之指訴外，即為證人陳美金等人
    稱「感受到丙○○父子為黑道」之證詞。然查，被告乙○○辯稱開票當日僅至會
    場拿取鑰匙後即行離去，並未在場乙情，業據證人曹成美、董添壽到庭結證屬實
    （見原審卷第一九四、一九六頁，九十年三月二十九日訊問筆錄），被告乙○○
    上開辯詞應可採信。至告訴人甲○○於原審調查時，係稱：「案發當日，伊因停
    機車問題與社區總幹事吵架，之後被告丙○○才出面說大家都不繳管理費，還搭
    電梯，要打那些人的腿。」（見原審卷第六十一頁，八十九年十月二十三日訊問
    筆錄），嗣甲○○於本院對被告丙○○辯稱：「那是她的車子擋到車道，被主委
    看到，主委罵管理員，管理員叫她開走，她還罵人，所以我們幾個人就在討論大
    家不繳管理費的事。」，亦坦認：「是（如丙○○所述），我是因為要上洗手間
    ，才那樣停。」等語（本院90.10.22筆錄），顯見被告丙○○當時並未與告訴人
    甲○○發生爭執，且亦未指名對告訴人甲○○為加害之行為，自難認告訴人甲○○因此而心生畏怖。參以，告訴人辛○○就社區經費之運用及社區管理委員改選
    等事宜，與被告丙○○屢次意見不合而有爭執等情，業據告訴人辛○○陳述明確
    （見八十九年偵字第五號卷第二十九、五十八、五十九頁），而告訴人甲○○以
    該社區管理委員會非合法產生為由拒繳管理費乙情，亦據告訴人甲○○於警訊時
    陳明在卷（見警卷第五十三頁），並於本院再次陳明，是告訴人辛○○等二人與
    被告丙○○、乙○○父子間，既具利害關係，渠二人之指訴並非無疑，此外，復
    查無其他積極證據，足認被告丙○○、乙○○、己○○等三人有公訴人所指之犯
    行，自不能僅憑告訴人之指訴而證明被告丙○○、乙○○、己○○有前揭公訴意
   旨(六)、(七)之事實。
(三)前揭公訴意旨(八)之事實：
    告訴人辛○○雖於原審調查時，指述：「因委員改選我和邱（指己○○）吵架，
    改選後我不敢住在社區，他叫庚○轉告我『小心一點，若我在此地當不成律師而
    搬到他處，也會讓小弟住在此地，要讓辛○○好看』。」（見原審卷第四十二頁
    ，八十九年九月十八號訊問筆錄），惟查，告訴人庚○初於偵查中先證述：「邱
    （指己○○）在我們社區的中庭告訴我的，時間是八十八年八月二十九日開完票
    二個星期後某一天上午」等語（見八十九年偵字第一七六六號卷第四十九頁，八
    十九年四月十八日檢察官偵查筆錄），嗣於原審審理時，復改稱：「大約是在八
    十七年年底左右，在改選之前。邱在社區中庭告訴我：叫陳（指辛○○）小心一
    點的事。」等語（見原審卷第四十三頁），核其所證，關於被告己○○究於何時
    以前開恐嚇之言語告知庚○，由其轉告辛○○，先後供述之時點差異甚大，是被
    告己○○是否確曾要求證人庚○將上開恐嚇之詞轉告告訴人辛○○，已非無疑。
    況且，被告丙○○於當選該社區管理委員會主委時，即已透過被告己○○之引介
    ，委聘趙平原律師擔任該社區無報酬之法律顧問，趙平原律師亦曾為該社區從事
    法律服務等事實，業據趙平原律師於八十九年十月二十三日之刑事辯護狀上陳述
    明確（見原審卷第八十三頁背面），而基隆律師公會針對被告己○○涉嫌違反律
    師法進行調查，結果亦無被告從事律師業務之實據，此有基隆律師公會八十九年
    十一月八日（八九）基律字第三一四號函附之相關調查資料在卷可考（見原審卷
    第九十五至一一四頁），參以被告己○○辯稱：渠係辦理稅務業務，而告訴人辛○○亦稱：「渠因女婿不扶養要爭奪孫女監護權，前往己○○處時，未見己○○
    掛有招牌。」（本院90.10.22筆錄），亦可見被告己○○未從事律師業務，而告
    訴人辛○○於本院又否認曾向律師公會檢舉己○○非法從事律師業務，按此情形
    ，彼此即無瓜葛，由上足徵被告己○○要無為上開恐嚇言語之可能及必要，是證
    人庚○之證言顯與事實相違，要無可採。此外，復查無其他證據足認被告己○○
    有以上開言語恐嚇告訴人辛○○，依據首揭說明，殊難僅憑辛○○之指訴，而認
    定被告己○○涉有公訴人所指之犯行。
(四)綜上所述，公訴人所舉之證據不足以證明被告丙○○、乙○○、己○○等三人確
    有恐嚇危害安全之犯行，此外又查無其他積極證據，足認被告確有公訴人所指之
    犯行，原審以不能證明被告三人犯罪，諭知被告丙○○、乙○○及己○○三人無
    罪之判決，經核原審認事、用法均無不合，檢察官上訴指摘原判決不當為無理由
    ，應予駁回。
據上論斷，應依刑事訴訟法第三百六十八條判決如主文。
本案經檢察官沈明倫到庭執行職務。
中      華      民      國    九十    年     十二     月     十三     日
                              臺灣高等法院刑事第九庭
                                    審判長法  官  李  文  成
                                          法  官  周  盈  文
                                          法  官  官  有  明
右正本證明與原本無異。
不得上訴。
                                          書記官  林  蓓  瑜
中      華      民      國    九十      年    十二      月     十四     日
附錄：本判決論罪科刑法條全文
刑法第三百零五條：
以加害生命、身體、自由、名譽、財產之事恐嚇他人，致生危害於安全者，處二年以
下有期徒刑、拘役或三百元以下罰金。


司法院資訊處製作；財團法人民間司法改革基金會備份。
